【裁判字號】    95,再易,40
【裁判日期】    951124
【裁判案由】    再審之訴
【裁判全文】
臺灣臺北地方法院民事判決              95年度再易字第40號
再 審原 告  明基亞太股份有限公司
法定代理人  王文璨
訴訟代理人  張孝詳律師
再 審被 告  中美霓虹有限公司
法定代理人  甲○○華
訴訟代理人  呂偉誠律師
上列當事人間請求給付租金事件，再審原告對於民國九十五年六
月十九日本院九十五年度簡上字第一六六號民事確定判決提起再
審之訴，本院於民國九十五年十一月十日辯論終結，判決如下：
    主      文
再審之訴駁回。
再審訴訟費用由再審原告負擔。
    事實與理由
一、再審原告起訴主張略以：
  (一)本院九十五年度簡上字第一六六號確定判決（以下稱原確定
    判決）有民事訴訟法第四百九十六條第一項第一款之再審理
    由：
    (1)按最高法院十八年上字第二○○一號判例所示「租賃契約
      雖定有存續期間，但如一造反悔願認賠償損失，即無不許
      終止之理」之意旨，乃係為保護承租人及出租人雙方之利
      益，基於衡平法理，例外創設於定期租賃之租賃期間尚未
      屆滿前，若承租人或出租人任一方反悔不願續租，雖並不
      合於法定或意定終止事由，惟仍特許願認賠他方損失之一
      方得片面有效終止定期租賃契約，並不因不合於法定終止
      事由或意定終止事由而得排除適用前揭判例之餘地。本件
      兩造於民國九十二年四月十日簽訂有五年期間之「戶外廣
      告媒體租用合約」（下稱兩造租約），嗣再審原告不願續
      租，遂於九十四年五月二十五日發函通知再審被告終止兩
      造租約，之後並表示願依約賠償違約金，自應適用前揭判
      例之見解，許再審原告終止兩造租約，惟原確定判決卻將
      本件排除適用前揭判例，顯有民事訴訟法第四百九十六條
      第一項第一款所規定「適用法規顯有錯誤」之再審事由。
      且前揭判例文義並未限縮於租約終止之同時必須表明願賠
      償損失之旨，原確定判決卻限縮解釋為必須租約終止時敘
      明終止之依據及願賠償之損失及數額，且認再審原告事後
      表明願賠償損失亦不生可補正之效果云云，亦顯有民事訴
      訟法第四百九十六條第一項第一款所規定「適用法規顯有
      錯誤」之再審事由。
    (2)復按最高法院十九年上字第二八號判例所示「解釋當事人
      所立書據之真意，以當時之事實及其他一切證據資料為其
      判斷之標準，不能拘泥字面或截取書據中一二語，任意推
      解致失真意」之意旨，乃肯認事實審法院就契約解釋不當
      時，亦構成判決違背法令之事由。本件依兩造租約第十一
      條第一項、第三項約定可推知，兩造已約定如一方無故終
      止租約時，應負賠償他方年租金三分之一之損害賠償責任
      即可，非謂終止租約不生效力。惟原確定判決擷取兩造租
      約第十一條第三項「租期間雙方均不得無故終止合約，否
      則應負違約責任」之片段文義加以曲解，否定再審原告終
      止兩造租約之權利，顯然違反前揭判例，而有民事訴訟法
      第四百九十六條第一項第一款所規定「適用法規顯有錯誤
      」之再審事由。
  (二)原確定判決有民事訴訟法第四百九十七條之再審理由：再審
    原告於前訴訟程序曾主張依兩造租約第十一條第一項「除本
    合約另有規定外，雙方當事人若有可歸責自己之事由而違反
    本合約所規定之事項者，應賠償他方當事人年租金總額之三
    分之一」及前揭同條第三項之約定，基於論理解釋，兩造確
    曾約定任一方均有於租賃期滿前任意終止租約之權利，僅無
    故任意終止租約之一方須負違約責任即賠償他方年租金總額
    之三分之一而已。惟原確定判決完全未審酌兩造租約第十一
    條第一項違約責任之約定，且未說明不予採信之理由，顯有
    擷取兩造租約中一二語而任意推解失真之情形，原確定判決
    自有民事訴訟法第四百九十七條所規定「就足影響於判決之
    重要證物，漏未斟酌」之再審事由。
  (三)綜上，再審原告為訴之聲明如下：
    (1)本院台北簡易庭九十四年度北簡字第二三六七一號判決及
      原確定判決均廢棄。
    (2)再審被告在前訴訟程序第一審之訴及假執行之聲請均駁回
      。
二、再審被告則以：(一)再審原告之再審理由均於前訴訟程序主張
    過，也是原確定判決認定過的事實，其提起本件再審之訴，
    並不符民事訴訟法第四百九十六條第一項但書之規定；(二)最
    高法院十八年上字第二○○一號判例所示情形與本件不同，
    難以比附援引，且原確定判決已就兩造租約全部詳為審酌，
    並無「就足影響於判決之重要證物，漏未斟酌」之情形等語
    ，資為抗辯。並答辯聲明：再審之訴駁回。
三、查再審被告前以兩造於九十二年四月十日簽訂兩造租約，由
    再審原告承租再審被告之廣告塔，期間自九十二年六月一日
    起至九十七年五月三十一日止，並約定租賃期間雙方均不得
    終止租約，詎再審原告竟於九十四年五月二十五日無故終止
    租約，自不生終止效力等情，訴請再審原告給付九十四年第
    一期租金新台幣一百零七萬一千元及法定遲延利息。原確定
    判決以再審原告前開單方終止租約之行為不符法定或約定終
    止租約事由，亦未得再審被告同意，復未表明賠償之意，且
    不得事後補正，自不生終止效力，因而駁回再審原告對第一
    審敗訴判決所提之上訴，全案並告確定。
四、按民事訴訟法第四百九十六條第一項但書所謂「當事人已依
    上訴主張其事由」，乃指對於下級審法院之判決，已依上訴
    程序主張其事由者而言。第三審判決適用法規顯有錯誤之事
    由，既不可能由當事人以上訴主張，自難謂為有「當事人已
    依上訴主張其事由」之情形存在（最高法院六十三年度第六
    次民庭庭推總會議決議（五）參照）。本件原確定判決依民
    事訴訟法第四百三十六條之二第一項規定，屬簡易訴訟程序
    不得上訴第三審之第二審判決，其如有適用法規顯有錯誤之
    情事，自不可能由當事人以上訴主張之，參酌前揭最高法院
    見解，即難謂有當事人已依上訴主張其事由之情形存在。
五、本件並無「適用法規顯有錯誤」之再審理由，說明如下：
  (一)最高法院十八年上字第二○○一號判例雖謂「租賃契約雖定
    有存續期間，但如一造反悔願認賠償損失，即無不許終止之
    理」等語，惟前提在於反悔願認賠償全額損失者，始有適用
    之餘地，此乃考量定期租賃契約既定有期限，如無法定或約
    定之終止事由，本不得由一方提前終止租約，以保障他方本
    於租賃期限所保有之利益，惟若一方已願將他方因期限所保
    障之利益，因己方提前終止契約而予賠償，則自無不許之理
    。然本件再審原告主張依兩造租約第十一條第一項約定，僅
    願賠償他方當事人年租金總額之三分之一，並無意賠償再審
    被告因租賃期限保障之利益損失，即非該判例適用之對象，
    從而原確定判決未適用此判例，並無「適用法規顯有錯誤」
    之再審理由可言。
  (二)再者，兩造租約第十一條第一項雖約定「除本合約另有規定
    外，雙方當事人若有可歸責自己之事由而違反本合約所規定
    之事項者，應賠償他方當事人年租金總額之三分之一」等語
    ，然揆諸上開說明，此條項所指違約事項，是否包括一方無
    故終止租約之情形，抑或指無故終止租約以外之違約情事，
    容有疑義，即便包括租約一方提前無故終止租約之情形，惟
    依其文義，係指應賠償他方年租金總額之三分之一，非謂當
    然即生終止效力而免除己方本於租賃契約之給付義務，原確
    定判決援引同條第三項規定認再審原告不得期前無故終止租
    約，係原確定判決解釋當事人真意之結果，自無違反最高法
    院十九年上字第二八號判例，亦無「適用法規顯有錯誤」之
    再審理由可言。
六、本件並無「就足影響於判決之重要證物，漏未斟酌」之再審
    理由，說明如下：
  (一)按民事訴訟法第四百九十七條、第四百三十六條之七分別規
    定：「依第四百六十六條不得上訴於第三審法院之事件，除
    前條規定外，其經第二審確定之判決，如就足影響於判決之
    重要證物，漏未斟酌，或當事人有正當理由不到場，法院為
    一造辯論判決者，亦得提起再審之訴。」、「對於簡易訴訟
    程序之第二審確定終局裁判，如就足影響於裁判之重要證物
    ，漏未斟酌者，亦得提起再審之訴或聲請再審。」。是前者
    係針對通常訴訟程序不得上訴第三審之第二審確定判決，如
    漏未斟酌重要證物，得據以提起再審之訴之依據；後者則為
    簡易訴訟程序之第二審確定判決（不論可否上訴第三審）漏
    未斟酌重要證物之特別規定。本件原確定判決屬簡易訴訟程
    序之第二審判決，再審原告主張該判決漏未斟酌重要證物，
    雖誤引民事訴訟法第四百九十七條之規定，惟其事由既與民
    事訴訟法第四百三十六條之七規定相同，本院仍應予以審理
    有無理由，合先敘明。
  (二)再者，本件原確定判決於綜合審酌兩造締約內容及背景，並
    探求兩造締約之真意，認定兩造租約第十一條第一項、第三
    項並非再審原告得單方面終止租約之依據（見原確定判決事
    實及理由四(一)2.3.），則原確定判決已斟酌兩造租約第十一
    條第一項之約定，並無漏未斟酌之情形，再審原告所謂原確
    定判決未對兩造租約第十一條第一項加以審酌，顯有「就足
    影響於判決之重要證物，漏未斟酌」情形之見解，實屬誤會
    ，並非可採。
七、綜上所述，再審原告依民事訴訟法第四百九十六條第一項第
    一款、第四百九十七條規定提起本件再審之訴，為無理由，
    應予駁回。
八、據上論結，本件再審之訴為無理由，依民事訴訟法第七十八
    條，判決如主文。
中    華    民    國    95    年    11    月    24    日
                  民事第一庭  審判長法官  詹文馨
                              法      官  蔡和憲
                              法      官  文衍正
以上正本係照原本作成
不得上訴
中    華    民    國    95    年    11    月    24    日
                              法院書記官  周其祥


司法院資訊處製作；財團法人民間司法改革基金會備份。
